---
title: "Proyecto Final"
author: "Jaqueline_Pani_Delgado"
date: "2025-08-02"
output: 
    html_document:
    toc: true
    toc_depth: 2
    theme: lumen
    highlight: tango
---

```{r setup, include=FALSE}
knitr::opts_chunk$set(echo = TRUE, warning = FALSE, message = FALSE)
```

## 1. Cargar las librerías 

```{r packages}
library(readr)
library(readxl)
library(here)
library(janitor)
library(dplyr)
library(tidyr)
library(lubridate)
library(stringr)
library(ggplot2)
```

## DATASET 1: Accidentes en la industria
## 2. Cargar dataset

```{r carga de datos 1}
datos_originales <- read_csv(here("data", "raw", "datos.csv"))
#Auditoria de datos
head(datos_originales)
str(datos_originales)
```

## 3. Limpieza y estandarización de texto (Dataset1)

```{r limpieza 1}
datos_originales <- datos_originales %>% clean_names()
colnames(datos_originales)

datos_procesados <- datos_originales %>%
  filter(risco_critico != "Others") %>%
  mutate(
    data = trimws(data),  # Quita espacios invisibles
    data = dmy_hm(data),  # Convierte a fecha con hora
  )%>%
  mutate(data = format(as.Date(data), "%Y"))

datos_procesados$accident_level <- as.numeric(as.roman(datos_procesados$accident_level))
datos_procesados$potential_accident_level <- as.numeric(as.roman(datos_procesados$potential_accident_level))

head(datos_procesados)
```

Guardar datos procesados (Dataset 1)

```{r datos procesados}
write_csv(datos_procesados, here("data", "processed", "datos_procesados.csv"))
```

## DATASET 2: Fallas de máquinas en industria
## 2. Cargar dataset -----------------------------------------
```{r carga de datos 2}
datos_web <- read_csv("https://docs.google.com/spreadsheets/d/1K6eIbhs2pVl7iKgPcio16UfS8mhA0fXAKsxPFf83QyM/export?format=csv")
View(datos_web)
#Auditoria de datos
head(datos_web)
str(datos_web)
```

## 3. Limpieza y estandarización de texto (Dataset2)
```{r limpieza 2}
datos_web <- datos_web %>% clean_names()
colnames(datos_web)
datos_procesados_web <- datos_web

#Filtrar datos: Máquinas CNC instaladas en el año 2016,2017
datos_procesados_web <- datos_procesados_web[datos_procesados_web$machine_type %in% c("CNC_Lathe"), ]
datos_procesados_web <- datos_procesados_web %>%
  filter(installation_year %in% c(2016, 2017))

datos_procesados_web <- datos_procesados_web %>%
  filter(failure_history_count != "0")

head(datos_procesados_web)
```

Guardar datos procesados (Dataset2)

```{r datos procesados web}
write_csv(datos_procesados_web, here("data", "processed", "datos_procesados_web.csv"))
```

## 4. Transformación: dataset de accidentes

```{r accidentes}
accidentes <- datos_procesados %>%
  mutate(
    anio = as.integer(data),
    is_third_party = case_when(
      grepl("Third Party", employee_ou_terceiro, ignore.case = TRUE) ~ TRUE,
      TRUE ~ FALSE
    ),
    severidad_accidente = case_when(
      accident_level >= 4 ~ "Alta",
      accident_level == 3 ~ "Media",
      accident_level <= 2 ~ "Baja"
    ),
    riesgo_general = case_when(
      grepl("Fall|Pressure|Manual|Pressed", risco_critico, ignore.case = TRUE) ~ "Crítico",
      TRUE ~ "No Crítico"
    )
  ) %>%
  select(anio, countries, local, industry_sector, accident_level,
         potential_accident_level, genre, is_third_party, severidad_accidente, riesgo_general)
```

## 4. Transformación: dataset de accidentes de máquinas

```{r maquinas}
maquinas <- datos_procesados_web %>%
  rename(anio = installation_year) %>%
  mutate(
    condiciones_criticas = case_when(
      temperature_c > 60 | vibration_mms > 20 | sound_d_b > 80 ~ TRUE,
      TRUE ~ FALSE
    ),
    eficiencia_baja = case_when(
      power_consumption_k_w > 200 & remaining_useful_life_days < 100 ~ TRUE,
      TRUE ~ FALSE
    )
  ) %>%
  group_by(anio) %>%
  summarise(
    maquinas_criticas = sum(condiciones_criticas, na.rm = TRUE),
    maquinas_baja_eficiencia = sum(eficiencia_baja, na.rm = TRUE),
    total_maquinas = n(),
    promedio_temp = mean(temperature_c, na.rm = TRUE),
    promedio_sonido = mean(sound_d_b, na.rm = TRUE)
  )
```

## 5. Unificación del dataset (Años)
```{r unificación}
final_dataset <- accidentes %>%
  group_by(anio) %>%
  summarise(
    total_accidentes = n(),
    accidentes_criticos = sum(riesgo_general == "Crítico", na.rm = TRUE),
    porcentaje_terceros = mean(is_third_party),
    porcentaje_alta_severidad = mean(severidad_accidente == "Alta")
  ) %>%
  left_join(maquinas, by = "anio")
```

## 6. Exportar los datos limpios y transformados
```{r datos finales}
write_csv(final_dataset, here("data", "processed", "final_dataset.csv"))
head(final_dataset)
glimpse(final_dataset)
```

## 7. Gráfico
```{r gráfico}
ggplot(final_dataset, aes(x = porcentaje_alta_severidad, y = maquinas_criticas)) +
  geom_point(size = 4, color = "#FFA590") +
  geom_smooth(method = "lm", se = FALSE, color = "#004C99") +
  scale_x_continuous(labels = scales::percent) +
  labs(
    title = "Severidad Alta vs Máquinas en Condiciones Críticas",
    x = "Porcentaje de Accidentes de Alta Severidad",
    y = "Máquinas Críticas"
  ) +
  theme_minimal()
```
